臺灣高等法院刑事判決
110年度上易字第1782號
上  訴  人  臺灣士林地方檢察署檢察官
被      告  羅靜玫

上列上訴人因被告詐欺案件，不服臺灣士林地方法院110年度易
字第133號，中華民國110年10月7日第一審判決（起訴案號：臺
灣士林地方檢察署109年度偵字第15937號），提起上訴，本院判
決如下：
    主  文
原判決撤銷。
羅靜玫犯詐欺取財罪，處有期徒刑捌月。未扣案之犯罪所得新臺
幣參佰拾捌萬參仟伍佰貳拾元沒收，於全部或一部不能沒收或不
宜執行沒收時，追徵其價額。
    犯罪事實
一、羅靜玫明知未與土地共有人達成分割土地之協議，竟因自身
    資金需求，基於意圖為自己不法所有之犯意，於民國107年5
    月初，至杜宜屏位在新北市○○區住處（地址詳卷），對杜宜
    屏佯稱其有坐落金門之共有土地急需分割，為分得接近馬路
    部分土地，須支付差額予其他共有人，待土地分割完畢並出
    售後，即可返還借款云云；復於107年5月18日、6月1日、6
    月6日，以LINE通訊向杜宜屏傳送「我金門土地分割『還』（
    按：『完』之誤寫），就可以賣」、「等我土地賣還你，隨時
    可還」、「拜託，我們金門土地分『額』（按：『割』之誤寫）
    ，需要補差額」、「分割完就可以賣了」等不實訊息，致杜
    宜屏誤信其上開短期週轉之資金用途（借款期限1年）與還
    款方法為真，因而陷於錯誤，於107年7月27日在新北市○○區
    ○○○路0段000號彰化銀行淡水分行，接續匯款新臺幣（下同
    ）160萬元、158萬3520元，至羅靜玫所指定其不知情之配偶
    楊謹菖（原名楊家宏，嗣於109年4月間與羅靜玫離婚，所涉
    詐欺取財罪嫌，業經檢察官為不起訴處分確定）設於永豐商
    業銀行帳號000-00000000000000號、羅靜玫設於同銀行帳號
    000-00000000000000號帳戶，而向杜宜屏詐取合計318萬352
    0元得逞，得款均經羅靜玫挪為己用。嗣為掩飾犯行，羅靜
    玫並自107年8月至109年3月間，向杜宜屏支付每月5萬5千元
    款項共20期，此後未再支付任何款項，杜宜屏察覺有異，經
    調閱相關土地登記謄本，始知受騙。
二、案經杜宜屏訴由新北市政府警察局淡水分局報請臺灣士林地
    方檢察署檢察官偵查起訴。
　  理  由
壹、證據能力
　　本院認定犯罪事實所憑之供述證據，檢察官、被告均同意作
    為本案證據（見本院卷52至56頁），經本院審酌各該陳述作
    成時之情況，亦認為適當，而其他非供述證據之取得程序，
    並無違法或不當，因認均有證據能力。
貳、實體部分
一、認定犯罪事實所憑之證據及理由
  ㈠訊據上訴人即被告羅靜玫固坦承以金門土地分割乙事向告訴
    人杜宜屏借款，告訴人因而依其指示匯款合計318萬3520元
    之事實，惟矢口否認有詐欺取財之犯行，辯稱：金門土地是
    我婆婆留下，我們一直有跟其他土地共有人協議分割土地，
    後來將土地持分賣給大姑，也有告知告訴人，並沒有詐欺告
    訴人的意思等語。
  ㈡經查：
　　⒈被告於上述時、地，以其有坐落金門之共有土地急需分割
      ，為分得接近馬路部分土地，須支付差額予其他共有人，
      待土地分割完畢並出售後，即可返還借款等語，向告訴人
      借款；復於107年5月18日、6月1日、6月6日，以LINE通訊
      向告訴人傳送「我金門土地分割『還』（按：『完』之誤寫）
      ，就可以賣」、「等我土地賣還你，隨時可還」、「拜託
      ，我們金門土地分『額』（按：『割』之誤寫），需要補差額
      」、「分割完就可以賣了」等訊息，告訴人因而於107年7
      月27日在彰化銀行淡水分行，接續匯款160萬元、158萬35
      20元（合計318萬3520元），至被告所指定其不知情之配
      偶楊謹菖設於永豐商業銀行帳號000-00000000000000號、
      被告設於同銀行帳號000-00000000000000號帳戶，均經被
      告挪為己用等情，為被告坦承不諱，核與證人即告訴人杜
      宜屏之指證情節相合（見偵卷331至333、537頁），並有
      證人楊謹菖之證述可參（見偵卷523至525頁），及彰化銀
      行匯款申請書（見偵卷23、25頁）、LINE通訊對話紀錄截
      圖（見偵卷第341至347-2、361至379頁）在卷可稽，首堪
      認定。
　　⒉被告所指坐落金門之共有土地，即金門縣○○鎮○○段000○地
      號土地，為被告當時配偶楊謹菖（原名楊家宏，嗣於109
      年4月與被告離婚，見偵卷137頁）與其他共有人所共有，
      有土地登記謄本可稽（見原審卷107至153頁），被告自己
      對該等土地實無任何權利；而訊之證人楊謹菖則稱其不曾
      向告訴人表示金門土地要分割需補差額，亦不知被告向告
      訴人借錢，被告也沒有提供資金供土地分割之用等語（見
      偵卷523、525頁），可知楊謹菖亦無委託被告對外借款，
      作為補貼其他共有人，以取得分割後鄰近道路部分土地之
      計畫，自難認被告已與土地共有人達成分割土地之協議，
      上開借款補貼其他共有人以取得分割後鄰近道路部分土地
      之說，顯係被告所虛構。被告因自身資金需求，竟虛構上
      開不實事項，致告訴人誤信其上開短期週轉之資金用途（
      借款期限1年）與還款方法為真，自屬詐術。又楊謹菖業
      於107年8月13日將上開土地之部分持分出售其姊楊瑞珍，
      部分持分贈與他人，同年9月17日完成移轉登記等情，有
      不動產買賣契約書（見原審卷97至105頁）、地籍異動索
      引（見原審卷229至231頁）存卷可參，詎被告事後仍以LI
      NE通訊向告訴人謊稱：「金門土地及房子加起來，持分不
      可能賣不到4佰多萬，當初大姑、小叔不賣，後來我們也
      去跟他們講，我的持份一定要賣，後來他們也同意」、「
      土地去年就一直拜託大姑賣的，只是那時他沒有答應，現
      在才答應我們要賣，我不是不處理，是動不了」等語（見
      偵卷371、379頁），乃在欺瞞告訴人，而有意圖為自己不
      法所有之犯意至灼。被告所辯有跟其他土地共有人協議分
      割土地、後來出賣土地持分也有告知告訴人云云，核與卷
      內事證不合，顯係卸責之詞，無可採信，自應以被告於原
      審審理、本院準備程序及審理之初之自白（見原審卷291
      、302頁，本院卷52、77頁）為真實可採。
  ㈢本案事證明確，被告犯行堪予認定。
二、論罪
    核被告所為，係犯刑法第339條第1項之詐欺取財罪。被告基
    於同一詐欺犯意，以上述手法行騙，致告訴人在密切接近之
    時間內，先後匯款2筆至被告所指定之帳戶，為接續犯，應
    論以一罪。
三、撤銷改判之理由及科刑
　㈠原審以被告犯行事證明確，予以論罪科刑，固非無見。惟查
    ：1、量刑之輕重，固屬法院得依職權自由裁量之事項，然
    仍應受比例原則及公平原則之限制，否則其判決即非適法。
    又刑事審判旨在實現刑罰權分配正義，故法院對有罪被告之
    科刑，應符合罪刑相當原則，使輕重得宜，罰當其罪，以契
    合社會之法律感情，此所以刑法第57條明定科刑時應審酌一
    切情狀，尤應注意該條各款所列事項，以為科刑輕重之標準
    。本案被告所詐得之款項合計達318萬餘元之多，造成告訴
    人之損害非輕，其最初矢口否認犯行，直到原審審理、本院
    準備程序及審理之初始坦白承認，惟嗣又改口否認，且迄未
    與告訴人和解，除為掩飾犯行而自107年8月至109年3月間向
    告訴人支付每期5萬5千元共20期（另詳下述）外，未曾賠償
    任何損害，難認犯後態度良好，綜合考量上情，原審僅量處
    有期徒刑6月，稍嫌過輕，有違一般法律感情，難謂符合罪
    刑相當原則。2、被告詐欺得逞後，固於107年8月至109年3
    月間，向告訴人支付每月利息5萬5千元共20期，惟毋庸從犯
    罪所得之沒收金額中扣除（另詳下述），原審予以扣除，亦
    欠允洽。檢察官以原審量刑過輕為由，提起本件上訴，為有
    理由，且原判決另有上揭未洽之處，自應由本院撤銷改判。
  ㈡爰以行為人之責任為基礎，審酌被告之素行狀況、犯罪之動
    機、目的、手段、所詐得之金額、對於告訴人之損害程度、
    犯罪後之態度，兼衡其教育程度、工作收入情形、家庭生活
    及經濟狀況（見本院卷29、31、86頁）、當事人及告訴人之
    量刑意見（見本院卷87頁）等一切情狀，量處有期徒刑8月
    。被告雖請求宣告緩刑（見本院卷70頁），惟考量全案情節
    ，認被告應受適當之制裁，本案所宣告之刑，並無以暫不執
    行為適當之情形，爰不為緩刑之宣告，附此敘明。
四、沒收
　　按犯罪所得之沒收，乃為避免任何人坐享不法所得，基於澈
    底剝奪犯罪所得，以根絕犯罪誘因之立法意旨，不問成本及
    利潤，應以總額沒收為原則。被告實行上開犯行，向告訴人
    詐得合計318萬3520元，均屬其犯罪所得，雖未扣案，然未
    實際合法發還被害人，爰依刑法第38條之1第1項前段規定宣
    告沒收，並依同條第3項規定諭知於全部或一部不能沒收或
    不宜執行沒收時，追徵其價額。至於被告詐欺得逞後，固於
    107年8月至109年3月間，向告訴人支付每月利息5萬5千元共
    20期乙情，業據告訴人陳明在卷（見原審卷301頁），且為
    被告所是認（見本院卷56頁），惟此事後所為給付，形式上
    合於其所佯稱「借款」利息，利率亦未高於當時民法第205
    條所定法定最高利率20%（嗣於110年1月20日修正為16%），
    非屬詐得財物（本金）之返還，亦無刑法第38條之2第2項過
    苛規定之適用，從而被告所詐得之本金，既分文未償，揆諸
    上開說明，自毋庸從犯罪所得之沒收金額中扣除，併此敘明
    。
據上論斷，應依刑事訴訟法第369條第1項前段、第364條、第299
條第1項前段，判決如主文。
本案經檢察官張君如提起公訴，檢察官謝榮林提起上訴，檢察官
董怡臻到庭執行職務。
中　　華　　民　　國　　111 　年　　2 　　月　　17　　日
              　　刑事第六庭    審判長法　官  劉方慈
                                      法　官  許曉微
                                      法　官  朱嘉川
以上正本證明與原本無異。
不得上訴。
                                      書記官  尤朝松 
中　　華　　民　　國　　111 　年　　2 　　月　　18　　日
附錄本案論罪科刑法條全文
中華民國刑法第339條
意圖為自己或第三人不法之所有，以詐術使人將本人或第三人之
物交付者，處5年以下有期徒刑、拘役或科或併科50萬元以下罰
金。
以前項方法得財產上不法之利益或使第三人得之者，亦同。
前二項之未遂犯罰之。